ACORDAO-COMPLETO-2589926

ACÓRDÃO 3979/2023 ATA 15/2023 - PRIMEIRA CÂMARA

VISTOS, relatados e discutidos estes autos de tomada de contas especial instaurada pelo Fundo Nacional de Desenvolvimento da Educação, em desfavor de Ana Paula Polotto Ribas de Andrade, em razão de não comprovação da regular aplicação dos recursos do Pnae, no exercício de 2016, 
ACORDAM os Ministros do Tribunal de Contas da União, reunidos em Sessão da 1ª Câmara, em:
9.1. julgar regulares as contas de Ana Paula Polotto Ribas de Andrade e dar quitação plena, com fundamento nos arts. 1º, inciso I, 16, inciso I, c/c o art. 23, inciso I, da Lei 8.443/1992, e com arts. 1º, inciso I, e 207, do Regimento Interno do TCU;
9.2. encaminhar cópia da decisão à responsável, ao Fundo Nacional de Desenvolvimento da Educação - FNDE, ao Município de Cajamar, ao Tribunal de Contas do Estado de São Paulo e à Câmara de Vereadores do Município de Cajamar.

Tomada de contas especial instaurada em razão de não comprovação da regular aplicação dos recursos repassados pela União, para atendimento ao Programa Nacional de Alimentação Escolar (PNAE), exercício 2016.

Primeira Câmara

Município de Cajamar-SP.

3. Interessados/Responsáveis:
3.1. Interessado: Fundo Nacional de Desenvolvimento da Educação (00.378.257/0001-81).
3.2. Responsável: Ana Paula Polotto Ribas de Andrade (XXX.090.938-XX).

13.1. Ministros presentes: Jorge Oliveira (na Presidência), Walton Alencar Rodrigues (Relator) e Benjamin Zymler.
13.2. Ministro-Substituto convocado: Marcos Bemquerer Costa.

WALTON ALENCAR RODRIGUES

Adoto, como relatório, a instrução elaborada pela Unidade de Auditoria Especializada em Tomada de Contas Especial (AudTCE) , em conjunto com o Parecer do E. Ministério Público junto ao TCU:
INTRODUÇÃO
Cuidam os autos de tomada de contas especial instaurada pelo Fundo Nacional de Desenvolvimento da Educação, em desfavor de Ana Paula Polotto Ribas de Andrade (gestão 23/11/2015 a 7/11/2017) , em razão de não comprovação da regular aplicação dos recursos repassados pela União dos recursos recebidos por força do Programa Nacional de Alimentação Escolar (Pnae) , no exercício de 2016.
HISTÓRICO
Em 20/4/2021, com fundamento na IN/TCU 71/2012, alterada pela IN/TCU 76/2016 e DN/TCU 155/2016, o dirigente do Fundo Nacional de Desenvolvimento da Educação autorizou a instauração da tomada de contas especial (peça 1) . O processo foi registrado no sistema e-TCE com o número 808/2021.
	Os recursos repassados pelo FNDE ao município de Cajamar - SP, no âmbito do Programa Nacional de Alimentação Escolar (Pnae) - exercício 2016, totalizaram R$ 1.120.928,00 (peça 5) . 
	O fundamento para a instauração da Tomada de Contas Especial, conforme consignado na matriz de responsabilização (peça 19) , elaborada pelo tomador de contas, foi a constatação das seguintes irregularidades: 
não atendimento aos alunos inscritos no Programa Mais Educação;
aquisição de "Alimentos Restritos e Proibidos".
A responsável arrolada na fase interna foi devidamente comunicada e, diante da ausência de justificativas suficientes para elidir as irregularidades e da não devolução dos recursos, instaurou-se a tomada de contas especial.
	No relatório (peça 20) , o tomador de contas concluiu que o prejuízo importaria no valor original de R$ 257.804,44, imputando-se a responsabilidade a Ana Paula Polotto Ribas de Andrade, prefeita de Cajamar/SP, no período de 23/11/2015 a 7/11/2017, na condição de gestora dos recursos. 
		Em 10/5/2021, a Controladoria-Geral da União emitiu o relatório de auditoria (peça 24) , em concordância com o relatório do tomador de contas. O certificado de auditoria e o parecer do dirigente do órgão de controle interno concluíram pela irregularidade das presentes contas (peças 25 e 26) .
	Em 18/5/2021, o ministro responsável pela área atestou haver tomado conhecimento das conclusões contidas no relatório e certificado de auditoria, bem como do parecer conclusivo do dirigente do órgão de controle interno, manifestando-se pela irregularidade das contas, e determinou o encaminhamento do processo ao Tribunal de Contas da União (peça 27) .
ANÁLISE DOS PRESSUPOSTOS DE PROCEDIBILIDADE DA IN/TCU 71/2012
Avaliação de Viabilidade do Exercício do Contraditório e Ampla Defesa
	Verifica-se que não houve o transcurso de mais de dez anos desde o fato gerador sem que tenha havido a notificação da responsável pela autoridade administrativa federal competente (art. 6º, inciso II, c/c art. 19 da IN/TCU 71/2012, modificada pela IN/TCU 76/2016) , uma vez que o fato gerador da irregularidade sancionada ocorreu em 7/12/2016, haja vista que o vencimento do prazo para prestação de contas deu-se em 21/8/2017, e a responsável foi notificada sobre as irregularidades pela autoridade administrativa competente conforme abaixo:
Ana Paula Polotto Ribas de Andrade, por meio do edital acostado à peça 15, publicado em 4/11/2020.
Valor de Constituição da TCE 	
	Verifica-se, ainda, que o valor atualizado do débito apurado (sem juros) em 1/1/2017 é de R$ 265.070,67, portanto superior ao limite mínimo de R$ 100.000,00, na forma estabelecida conforme os arts. 6º, inciso I, e 19 da IN/TCU 71/2012, modificada pela IN/TCU 76/2016. 
OUTROS PROCESSOS/DÉBITOS NOS SISTEMAS DO TCU COM OS MESMOS RESPONSÁVEIS
	Informa-se que não foi encontrado débito imputável à responsável em outros processos no Tribunal.
	A tomada de contas especial está, assim, devidamente constituída e em condição de ser instruída.
EXAME TÉCNICO			
Da análise dos documentos presentes nos autos, verifica-se que Ana Paula Polotto Ribas de Andrade era a pessoa responsável pela gestão, execução e prestação de contas dos recursos federais recebidos à conta do Programa Nacional de Alimentação Escolar (Pnae) - exercício 2016, tendo o prazo final para apresentação da prestação de contas expirado em 21/8/2017.
Verifica-se que foi dada oportunidade de defesa ao agente responsabilizado na fase interna, em obediência aos princípios constitucionais que asseguram o direito ao contraditório e à ampla defesa (art. 5º, inciso LV, da Constituição Federal) , conforme detalhado no item "Análise dos Pressupostos de Procedibilidade da IN/TCU 71/2012", subitem "	Prejuízo ao Contraditório e Ampla Defesa".
	Como a responsável não apresentou justificativas em tempo hábil na fase interna, a tomada de contas especial instaurada teve o respectivo Relatório de TCE 192/2021 (peça 20) emitido em 29/4/2021, e, após pronunciamento ministerial em 18/5/2021, remetido ao TCU.
A par dos Pareceres 2142/2019 (peça 10) e 2807/2020 (peça 12) , que analisaram a prestação de contas apresentada pela responsável, em 15/2/2017 (peça 8, p. 14) , o Relatório do tomador de contas firmou pela quantificação do débito para as seguintes irregularidades:
	Ocorrência
	Data ocorrência
	Débito apurado (R$) 

	Não atendimento aos alunos inscritos no Programa Mais Educação
	7/6/2016
	12.600,00

	Aquisição de "Alimentos Restritos e Proibidos"
	12/5/2016
	245.204,44

	Total
	257.804,44

Registra-se que o Parecer 2142/2019 (peça 10) , que cuidou da análise técnica, relacionou, ainda, em seu item 2.2, outras desconformidades na execução do Pnae/2016, que embora não tiverem débito relacionado, devem ser objeto de acompanhamento e medidas corretivas por parte do FNDE.
Já no TCU, foi juntado aos autos o Ofício 16180/2021 do FNDE (peça 30) , o qual comunicou a devolução integral, por parte do município de Cajamar - SP, do valor do débito atualizado, apurado na TCE, em 15/6/2021, conforme guia de recolhimento (GRU) e consulta ao SISGRU (peça 30, p. 5-6) .
Nesse sentido, buscou-se no SiGPC a existência da emissão de outros documentos correlacionados e obteve-se a Informação 323/2021, de 16/6/2021 (peça 31) , a qual firmou no sentido da suficiência do recolhimento realizado para afastamento do débito. 
Considerando que o recolhimento do débito ocorreu previamente à citação da gestora, o entendimento adotado pelo TCU, em casos similares, foi no sentido de que o pagamento realizado na afasta o prejuízo causado aos cofres públicos federais, levando, por conseguinte, à desconstituição de pressuposto necessário ao desenvolvimento válido e regular do processo. Nesse sentido, os Acórdão 10573/2011-TCU-Segunda Câmara-Relator José Jorge e 3.186/2017-TCU-1ª Câmara-Relator Vital do Rêgo, em que os respectivos autos foram arquivados sem julgamento de mérito, em razão do recolhimento previamente ao julgamento pelo TCU.
Nesse contexto, dada a insubsistência do débito e com isso a verificação de ausência de pressuposto de constituição e desenvolvimento válido e regular da tomada de contas especial, cabe propor, desde logo, o arquivamento do processo, com fundamento no art. 169, inciso VI, 201, § 3º, e 212, do RI/TCU e art. 7º, II, da IN/TCU 71/2012, em consonância com a Jurisprudência Selecionada: 
Caso a instrução processual revele que o motivo da instauração da tomada de contas especial não é apto a sustentar ocorrência de dano ao erário, o processo não deve ser julgado, e sim arquivado por ausência de pressuposto de constituição e de desenvolvimento válido e regular, com fundamento no art. 212 do Regimento Interno do TCU. (Acórdão 8228/2021-TCU-Segunda Câmara-Relator André de Carvalho) 
A tomada de contas especial deve ser arquivada quando o débito for descaracterizado antes da citação, tendo em vista a ausência dos pressupostos de desenvolvimento válido e regular do processo (art. 212 do Regimento Interno do TCU) . (Acórdão 12384/2020-TCU-Primeira Câmara-Relator Weder de Oliveira) 
Caso a instrução processual revele que o motivo da instauração da TCE não é apto a sustentar ocorrência de dano ao erário, o processo não deve ser julgado, e sim arquivado por ausência de pressuposto de constituição e de desenvolvimento válido e regular, com fundamento nos arts. 169, inciso III, 201, § 3º, e 212 do Regimento Interno do TCU. (Acórdão 9650/2017-TCU-Primeira Câmara, Relator Augusto Sherman) 
Não obstante a quitação do débito objeto da TCE, devido à União, considerando que foi pago pelo município, conforme GRU (peça 30, p. 6) , deve-se dar conhecimento ao Tribunal de Contas do Estado de São Paulo e à Câmara de Vereadores do município de Cajamar - SP, dos pareceres e relatório do tomador de contas do FNDE, para as providências que entenderem pertinentes acerca das irregularidades e responsabilidades inerentes à execução do Pnae/2016
CONCLUSÃO
A análise levada a efeito até o presente momento, que identificou a insubsistência do débito, revela que o motivo da instauração da TCE não mais é apto a sustentar a ocorrência de dano ao erário, e que o processo não deve ser julgado e sim arquivado por ausência de pressuposto de constituição e de desenvolvimento válido e regular, com fundamento nos arts. 169, inciso III, 201, § 3º, e 212, do Regimento Interno do TCU, c/c art. 7º, II, da IN/TCU 71/2012.
Em seu turno, o Ministério Público junto ao Tribunal de Contas da União pleiteou a produção de novas provas, junto ao Município, para determinar a aderência dos gastos descritos na Nota Fiscal Eletrônica 0006 aos objetivos do PNAE ou eventual benefício à municipalidade, verbis:
Trata-se de tomada de contas especial (TCE) instaurada em desfavor da Senhora Ana Paula Polotto Ribas de Andrade, ex-Prefeita do Município de Cajamar/SP (gestão 23/11/2015 a 7/11/2017) , em razão da não comprovação da regular aplicação dos recursos repassados pela União por força do Programa Nacional de Alimentação Escolar (Pnae) no exercício de 2016.
2.	A instauração da TCE decorreu do não atendimento aos alunos inscritos no Programa "Mais Educação" e da aquisição de "Alimentos Restritos e Proibidos", perfazendo débito no montante de R$ 257.804,44, dentre outras impropriedades e irregularidades constantes de pareceres do Fundo Nacional de Desenvolvimento da Educação (FNDE) .
3.	O Controle Interno atribuiu responsabilidade pelo débito à Senhora Ana Paula Polotto Ribas, ex-prefeita de Cajamar, empossada no cargo a partir de 23/11/2015, por determinação do TSE (peça 2) , tendo, também, vencido a eleição, para a gestão de 2017 a 2020 (peça 3) , mas, com mandato cassado, ainda em 2017 (peça 4) .
4.	Todavia, o ente municipal promoveu a devolução integral do valor devido antes da citação da parte no Tribunal (peça 30, p. 5-6) . A Secretaria de Controle Externo de Tomada de Contas Especial (SecexTCE) , em manifestações uniformes (peças 31-33) , considerou, diante do ressarcimento do dano ao erário previamente à citação, que estariam ausentes os pressupostos de constituição e desenvolvimento válido e regular da TCE, propondo o arquivamento do feito. 
5.	A unidade técnica propõe, ainda, o encaminhamento da deliberação a ser constituída pelo Tribunal ao FNDE, ao município e à responsável, bem como ao Tribunal de Contas do Estado de São Paulo e à Câmara dos Vereadores do município de Cajamar/SP, nesse caso, acompanhada da instrução da unidade técnica e das peças 10, 12, 20 e 30 dos autos. 
6.	Esta representante do Ministério Público, respeitosamente, diverge do posicionamento da unidade técnica, pelos motivos de fato e de direito que passa a expor.
7.	Primeiramente, o ente municipal beneficiário dos recursos da União responde pelo dano ao erário apenas caso se comprove que os munícipes auferiram vantagem com os recursos federais repassados. Não sendo assim, a responsabilidade pelo prejuízo aos cofres públicos é exclusiva do agente público (Acórdão 181/2019-TCU-Primeira Câmara, Relator Ministro Benjamin Zymler; e 4.727/2018-TCU-2ª Câmara, relatado pelo Ministro José Mucio Monteiro) .
8.	Igualmente, a restituição dos recursos do convênio pelo município, quando este não auferiu vantagem da irregularidade cometida, não elide o débito imputado ao gestor público pelo TCU, tendo em vista a possibilidade, em situações da espécie, de o ente federado ajuizar ação de repetição de indébito em face da União para obter a devolução dos valores (Acórdão 1651/2017-TCU-Plenário, relatado pelo Ministro Walton Alencar Rodrigues) .
9.	Em segundo lugar, a quitação de débito de responsabilidade do prefeito pelo município elide a dívida, mas não impede o julgamento pela irregularidade das contas do gestor, com aplicação de multa, sem prejuízo de ciência ao Ministério Público para adoção das medidas cabíveis em face do ressarcimento da dívida com recursos municipais (Acórdão 1695/2021-TCU-Segunda Câmara, Relator Ministro Aroldo Cedraz) .
10.	Não se desconsidera, na presente análise, discussão relevante travada no Tribunal quanto ao entendimento de que o afastamento do débito anteriormente à citação da parte no TCU desconstituiria, de forma automática, pressuposto necessário ao desenvolvimento válido e regular do processo.
11.	Sobre esse ponto, a jurisprudência da Corte de Contas tem se posicionado no sentido de que a elisão do débito apurado em TCE é, de fato, condição suficiente para o arquivamento do feito, sem julgamento de mérito, por ausência dos pressupostos de constituição e de desenvolvimento válido e regular do processo, nos termos do art. 212 do Regimento Interno do TCU, mas, desde que não existam outras irregularidades que ensejem a atuação do Tribunal.
12.	Nessa linha, transcreve-se trecho de parecer da lavra do ilustre representante deste MPTCU, Sérgio Ricardo Costa Caribé, transcrito no relatório e no voto condutor do Acórdão 1.695/2021-TCU-2.ª Câmara, Relator Ministro Aroldo Cedraz, com importante histórico sobre a questão no Tribunal:
7.Nas situações em que previamente à citação de gestores houve ciência da quitação de débitos por prefeituras após celebração de termos de parcelamento com os concedentes, o entendimento foi no sentido de que o pagamento realizado na fase interna da TCE afasta o prejuízo causado aos cofres públicos, levando, por conseguinte, à desconstituição de pressuposto necessário ao desenvolvimento válido e regular do processo. Nesse sentido foram os Acórdão 10573/2011-TCU-Segunda Câmara e 3.186/2017-TCU-1ª Câmara, em que os respectivos autos foram arquivados sem julgamento de mérito, em razão do recolhimento previamente ao julgamento por este Tribunal.
8.	Houve casos também em que, mesmo diante do recolhimento do débito ao concedente, as contas foram julgadas irregulares com aplicação de multa, em decorrência da permanência de irregularidades, conforme previsto no art. 19, parágrafo único, da Lei 8.443/1992. A título exemplificativo menciono os Acórdão 5141/2019-TCU-Primeira Câmara, 2.020/2018-TCU-2ª Câmara e 9.716/2017-TCU- 2ª Câmara, em que, mesmo diante do recolhimento antes do julgamento por este Tribunal, remanesceu a irregularidade das contas e a necessidade de sanção aos responsáveis. As decisões também contemplaram medidas com vistas a cientificar o Ministério Público Federal para adoção das medidas que entendesse cabíveis.
9.	Recentemente, ao apreciar o TC Processo 025.178/2013-0, este Tribunal, em sede de recurso de reconsideração, deu provimento ao pleito dos responsáveis condenados, em face da comprovação do recolhimento do débito após pedido de parcelamento perante o concedente, cuja ciência por este Tribunal ocorreu após o julgamento de mérito. Naqueles autos, foi proferido o Acórdão 8190/2019-TCU-Segunda Câmara, tornando insubsistente a decisão condenatória e arquivando o processo sem julgamento de mérito por falta de pressuposto de desenvolvimento válido e regular. Adicionalmente, o item 9.2 da referida decisão determinou que se dê ciência da deliberação ao órgão de controle estadual, encaminhando-lhe cópia das peças processuais que podem subsidiar julgamento a ser proferido.
10.	Como se vê, nenhum dos casos levou o Tribunal a dar quitação em razão do recolhimento aos cofres do órgão repassador antes ou depois da apreciação por esta Corte de Contas, possivelmente por se tratar de situação atípica, em que o pagamento é feito por pessoa distinta daquela a quem caberia fazê-lo.
13.	Dessa forma, após a instauração do processo de TCE no Tribunal, faz-se necessário que os elementos razoáveis e relevantes para o entendimento da questão estejam presentes, mesmo na análise dos pressupostos de constituição e desenvolvimento válido e regular do processo, podendo haver outras irregularidades que ensejariam a atuação da Corte de Contas federal.
14.	Além disso, é imprescindível, nas transferências federais, seja na modalidade convenial ou "fundo a fundo", a verificação do contexto de eventual devolução pelo ente municipal de valores apontados como débito, a partir de despesas consideradas irregulares, de modo a não se permitir que o ônus recaia indevidamente sobre a municipalidade.
15.	Para a análise específica dos fatos relatados nos autos, não se pode olvidar, de acordo com § 2.º do art. 5.º da Lei 11.947/2009, que os recursos financeiros do Pnae deverão ser incluídos nos orçamentos dos Estados, do Distrito Federal e dos Municípios atendidos e serão utilizados exclusivamente na aquisição de gêneros alimentícios.
16.	Na espécie, duas parcelas não foram recebidas pelo FNDE, em razão das seguintes irregularidades e respectivos valores:
	a) Não atendimento aos alunos inscritos no Programa "Mais Educação", no valor de R$ 12.600,00; e
	b) Aquisição de "Alimentos Restritos e Proibidos", no montante de R$ 245.204,44.
17.	No primeiro caso, trata-se do Programa "Mais Educação", criado pela Portaria Interministerial 17/2007 e regulamentado pelo Decreto 7.083/2010, com a finalidade de construir agenda de educação integral nas redes estaduais e municipais de ensino. Recursos do Pnae são, também, utilizados para atender alunos inscritos nessa estratégia educacional.
18.	No caso, foram transferidos ao Município de Cajamar/SP, em 2016, R$ 12.600,00, com esse objetivo (peça 12, p. 1) , mas os recursos, em princípio, não foram utilizados em qualquer finalidade. Diante disso, a devolução dos valores pelo ente municipal se impõe, por certo.
19.	Por outro lado, o valor de R$ 245.204,44 foi transferido à empresa Star Nutri Serviços Eireli, em 12/5/2016, conforme extratos bancários juntados aos autos (peça 6, p. 2) . Os documentos contidos no processo vinculados ao gasto fazem referência à Nota Fiscal Eletrônica n. 0006, de 28/4/2016, a qual remete à apropriação de duas parcelas: R$ 154.646,75 e R$ 90.557,69 (peça 8, p. 2) , sem qualquer detalhamento. Não há cópia do documento e não se sabe o que foi adquirido e em quais circunstâncias.
20.	Inclusive, há contradição na documentação comprobatória. Enquanto o Parecer 2142/2019/DIAPC/COECS/CGPAE/DIRAE (peça 10, p. 2, item 2.2, alínea "p") , fala em "Alimentos Restritos e Proibidos", a documentação do SiGPC fala em "Outros gêneros não alimentícios" (peça 11) .
21.	No acesso público do SiGPC, consultado na elaboração deste parecer, as únicas informações extraídas da Nota Fiscal Eletrônica 0006 dizem respeito a "Outros gêneros não alimentícios", apontando-se quantidades e valores unitários, para as duas parcelas apropriadas, na forma da tabela abaixo:
	Quantidade
	Valor unitário (R$) 
	Valor Total (R$) 

	42.069
	1,09
	45.855,21

	44.374
	0,72
	31.949,28

	63.506
	1,21
	76.842,26

	Total
		154.646,75

			Fonte: SiGPC - acesso público - Documentos de despesas
			Nota Fiscal Eletrônica 0006
22.	Ressalte-se que, apesar de o somatório vinculado à Nota Fiscal Eletrônica 0006 se referir apenas à parcela de R$ 154.646,76, o documento fiscal tem valor total de R$ 245.204,44, tendo sido apropriado, também, o montante de R$ 90.557,69. Logo, não se sabe exatamente o que foi adquirido ou mesmo as quantidades e valores relativos à segunda parcela apropriada.
23.	É importante observar que não se trata de quantia desprezível, sendo que o montante descrito na Nota Fiscal Eletrônica 0006, corrigido monetariamente até 28/4/2022, corresponde a quantia superior a R$ 333 mil.
24.	É importante observar que a situação enfrentada é distinta de alguns dos precedentes trazidos pela Secex/TCE, para fundamentar a proposta de arquivamento sem julgamento do mérito (peça 31, p. 3) . No Acórdão 12384/2020-TCU-Primeira Câmara, Relator Weder de Oliveira, por exemplo, após instaurada a TCE e antes da citação, a responsável apresentou a prestação de contas e comprovou regularmente a execução da integralidade dos valores transferidos, conforme se nota em trecho do voto condutor do julgado, transcrito abaixo:
4. Instaurada a presente tomada de contas especial, a responsabilidade foi imputada à Sra. Marlene Gonçalves Cardoso. O órgão de controle interno anuiu ao referido encaminhamento.
5. No âmbito do Tribunal, antes que a Secretaria de Controle Externo de Tomada de Contas Especial (Secex-TCE) lograsse promover a citação válida da responsável, o FNDE informou que houve a apresentação intempestiva da prestação de contas do PDDE/2015 pela responsável, esclarecendo que, após a devida análise, haveria o encaminhamento de nota técnica a esta Corte.
6. Diante disso, a unidade instrutiva promoveu diligência ao FNDE, que encaminhou, em resposta, o parecer 3628/2020 e a nota técnica 1927597/2020, concluindo que a documentação remetida pela responsável era suficiente para comprovar a boa e regular aplicação dos recursos repassados.
25.	No presente processo, contudo, não se tem informações suficientes sobre a destinação dada à parcela de R$ 245.204,44 no contexto do Pnae, exercício de 2016, exigindo-se diligência adicional ao Município de Cajamar/SP, para que o ente apresente ou dê acesso à Nota Fiscal Eletrônica n. 0006 emitida pela empresa Star Nutri Serviços Eireli, bem como demonstre a aderência dos gastos ao programa federal ou a aplicação dos valores em benefício da municipalidade. Após, com segurança, poderá o Tribunal se manifestar por eventual arquivamento ou continuidade do feito.
26.	Destaque-se que essa diligência não contribui para o protelamento do processo, não havendo que se falar em prescrição da pretensão punitiva do Tribunal, no caso. Tendo em vista o disposto na Lei 9.873/1999, utilizada como paradigma por esta representante do MPTCU na análise do tema, após a decisão do Supremo Tribunal Federal no Recurso Extraordinário 636.886 (Tema 899 da repercussão geral) , constata-se não ter transcorrido o prazo quinquenal ou trienal de prescrição.
27.	Para tanto, considerando que a prestação de contas em questão ocorreu em 15/2/2017, conforme consulta ao SiGPC, antes do fim do prazo de juntada dos documentos no Sistema, apresentam-se sucessivos eventos interruptivos do prazo prescricional, nos termos do art. 2.º da Lei n.º 9.873/1999, a saber:
	a) Em 25/9/2020, o FNDE apontou o possível prejuízo ao erário e a respectiva responsável, com encaminhamento à Coordenação de TCE da Autarquia (peça 12) ;
	b) Em 4/11/2020, Ana Paula Polotto de Andrade foi notificada, por edital, após o ofício de comunicação não ter sido recebido pelo destinatário no endereço registrado na Receita Federal do Brasil (peças 13, 15 e 17) ; e
	c) Em 19/5/2021, houve a autuação da TCE no TCU.
28.	Assim, tendo em vista que a diligência a ser proposta nesta análise se trata de verificação simples e célere, constituindo-se, também, hipótese interruptiva da prescrição, cabe o saneamento do feito, para que o colegiado disponha de todos os elementos necessários para o deslinde da controvérsia.
29.	Posto isso, esta representante do Ministério Público junto ao TCU, respeitosamente, diverge do posicionamento da unidade técnica (peças 53-55) e propõe preliminarmente o retorno dos autos à SecexTCE para nova instrução técnica, após a realização de diligência junto à Prefeitura Municipal de Cajamar/SP, com a finalidade:
	a) de que seja obtida cópia ou o acesso à Nota Fiscal Eletrônica nº 0006 emitida pela empresa Star Nutri Serviços Eireli (CNPJ 19.891.214/0001-23) , em 24/4/2016, citada na prestação de contas relativa aos repasses do Pnae - exercício de 2016, além de outras informações que entenda necessárias para a instrução da TCE; e
	b) de que o ente municipal demonstre a aderência dos gastos descritos no referido documento fiscal aos objetivos do programa federal ou em benefício da municipalidade.

não há

Procuradora-Geral Cristina Machado da Costa e Silva.

TOMADA DE CONTAS ESPECIAL. PNAE. PROGRAMA NACIONAL DE ALIMENTAÇÃO ESCOLAR. DEVOLUÇÃO DE RECURSOS. UTILIDADE DA PROVA PRETENDIDA. INEXISTÊNCIA DE INDÍCIOS DE OUTRAS IRREGULARIDADES. ELISÃO DA IRREGULARIDADE. teoria da asserção. JULGAMENTO DE REGULARIDADE DAS CONTAS.

TOMADA DE CONTAS ESPECIAL (TCE)

Unidade de Auditoria Especializada em Tomada de Contas Especial (AudTCE).

Trata-se de tomada de contas especial instaurada pelo Fundo Nacional de Desenvolvimento da Educação, em desfavor de Ana Paula Polotto Ribas de Andrade, pela não comprovação da regular aplicação dos recursos repassados pela União dos recursos recebidos por força do Programa Nacional de Alimentação Escolar (Pnae) , no exercício de 2016.
Da totalidade dos valores repassados (R$ 1.120.928,00) , o FNDE instaurou o processo de TCE para apurar débito relativo ao não atendimento aos alunos inscritos no Programa Mais Educação (R$ 12.600,00) e à aquisição de alimentos restritos e proibidos (R$ 245.204,44) . Antes da citação da responsável no TCU, o Município promoveu a devolução dos recursos, tendo sido atestada a suficiência dos recursos devolvidos (peça 30) , propugnando a unidade técnica o arquivamento por falta de pressuposto válido de desenvolvimento regular do processo.
O Ministério Público junto ao TCU propõe a realização de diligência, junto à Prefeitura Municipal de Cajamar/SP, para obtenção de cópia da "Nota Fiscal Eletrônica nº 0006 emitida pela empresa Star Nutri Serviços Eireli, bem como demais informações para determinar a "aderência dos gastos descritos no referido documento fiscal aos objetivos do programa federal ou em benefício da municipalidade".
Feito este breve resumo, decido.
I
A diligência proposta pelo Parquet especializado não se mostra útil, devendo ser indeferida (art. 370, parágrafo único, do CPC) , uma vez que se presume válida a atividade administrativa dos agentes do FNDE que distinguiram os alimentos permitidos e proibidos nos documentos fiscais apresentados pelo Município, segundo os parâmetros contidos no art. 22 da Resolução-FNDE 6/2020, que disciplina a proibição em comento.
Observe-se que os dados inseridos no sistema SiGPC documentariam a aquisição irregular de gêneros alimentícios no valor de R$ 154.646,75 (item 21 do Parecer do MPTCU) , embora o FNDE tenha impugnado o valor total do documento fiscal (R$ 245.204,44) . Assim, se houve um equívoco na quantificação do débito segundo os gêneros alimentícios permitidos e proibidos, é ônus probatório do gestor demonstrar que o débito teria valor inferior ao imputado pelo FNDE.
A aquisição de gêneros alimentícios proibidos é, por definição, um gasto que viola os objetivos do PNAE de "criar ambientes favoráveis à alimentação adequada e saudável" (Res. 6/2020, do FNDE) , e, portanto, não traz benefícios aos munícipes, sendo plenamente cabível o procedimento de reparação do dano, independentemente do juízo que pudesse ser formulado pelo ente municipal, acaso não houvesse a reparação do dano promovida pelo Município.
II
Nada que objetar quanto à elisão do débito originalmente levantado, em razão da suficiência do recolhimento realizado (peça 31) .
Divirjo, entretanto, do encaminhamento processual proposto, no sentido de, não comprovada a ocorrência de dano, imputado à responsável, arquivar os autos, sem julgamento de mérito, por ausência de pressupostos de constituição e desenvolvimento válido e regular do processo, com fundamento nos arts. 169, V, 212, do RI/TCU, c/c art. 7º, II, IN TCU 71/2012.
Conforme a teoria geral do processo, pressupostos processuais e condições da ação são questões preliminares, ou requisitos situados no plano da admissibilidade do meritum causae. Não influenciam a decisão da lide, mas condicionam sua apreciação.
O direito de ação, subordinado à existência dos pressupostos processuais, assim como das condições da ação, não se confunde com o direito material objeto do litígio, razão pela qual é possível haver o regular processamento da ação, com a prestação jurisdicional do estado, concluindo-se pela inexistência do direito pleiteado. Mais do que isso, é possível, no bojo da ação, requerer a declaração de inexistência de direito ou da relação jurídica.
No que se refere às condições da ação, o direito positivo pátrio obedece à teoria da asserção, em que tais condições são analisadas com base nas afirmações das partes, sem a necessidade de produção de prova do direito material, devendo o peticionante, contudo, demonstrar a possibilidade jurídica do pedido, o interesse de agir e a legitimidade ad causam.
Por sua vez, pressupostos processuais são os requisitos de existência e validade da relação jurídica travada no processo. Como tais, estão relacionados aos fundamentos jurídicos que justificam a criação e o regular desenvolvimento do processo. De acordo com a classificação de Teresa Arruda Alvim Wambier, integram os pressupostos processuais: 
a) pressupostos processuais de existência (da relação jurídica processual) : petição inicial; órgão investido de jurisdição; citação;
b) pressupostos processuais de validade (da relação jurídica processual) :
b.1) subjetivos: referentes ao juízo ou juiz: competência (não existência de incompetência absoluta) ; ausência de impedimento; 
b.2) referentes às partes: capacidade postulatória; capacidade processual; legitimidade processual; 
b.3) objetivos: petição inicial apta; citação válida.
Trazendo esses conceitos da doutrina para o processo no âmbito do TCU, as condições da ação acabam confundidas, ou mesmo absorvidas pelos pressupostos processuais, porquanto as relações processuais estabelecidas por provocação de terceiros, ou por iniciativa própria do Tribunal, devem preencher determinados requisitos, sem os quais o Controle Externo, por absoluta incompetência, não poderá conhecer da causa. Exemplo: ausência de recursos federais envolvidos na questão; Administração Pública Federal não é parte ou terceiro da lide administrativa; a relação jurídica subjacente à causa não é regida pelo Direito Público Administrativo.
Em todo caso, a verificação dos pressupostos ou requisitos de admissibilidade para instauração de processo de controle externo não tem relação com a apreciação do mérito do processo em análise pelo TCU. Uma vez conhecidos e instaurados, tais processos seguem iter procedimental próprio, determinado pela Lei Orgânica do TCU e respectivo Regimento Interno, bem como pelas normas específicas, no qual são especialmente observados os princípios constitucionais do contraditório e da ampla defesa. O desaguadouro natural desses procedimentos é o julgamento de mérito do direito material, submetido à apreciação do Tribunal de Contas da União.
Nesse sentido, não há falar em extinção do processo sem julgamento de mérito se, no desenvolvimento da relação jurídica processual, ainda subsistirem elementos que justifiquem a razão jurídica para o conhecimento e julgamento da causa por esta Corte Federal de Contas.
O regular processamento do processo de Tomada de Contas Especial e o consequente exercício da jurisdição, por parte do TCU, não se subordinam ao mérito do feito, qual seja, a existência ou não do débito e da responsabilidade discutidos.
O processo de Tomada de Contas Especial, como qualquer outro processo administrativo, civil ou penal, deve caminhar para o provimento de mérito, com o julgamento pela procedência ou improcedência do pedido. Vale dizer, o processo existe, é valido, regular e impõe seja decidido, independentemente das questões de mérito, da existência ou não de débito, da existência ou não de omissão, da existência ou não de atos irregulares que ensejem a reprovação das contas, com ou sem débito.
Seria adequada a extinção do processo de TCE sem o julgamento de mérito se, por exemplo, a União deixasse de ser parte na lide, como ocorre com a superveniência da privatização de companhia estatal, hipótese em que o Poder Público Federal não teria sequer legitimidade ad causam para demandar qualquer direito ou obrigação que tenha sido assumida pela entidade sucessora no controle daquela entidade.
De igual forma, impõe a extinção do processo sem julgamento de mérito a posterior assunção, por terceiros, de obrigações originalmente de responsabilidade da União, sem qualquer ônus para o ente público. Tais hipóteses são exemplos de absoluta incompetência da União, ipso facto, do Tribunal de Contas da União, para conhecer e julgar a causa, o que exige a extinção do processo.
Voltando à situação vertente, a instauração da Tomada de Contas Especial atendeu perfeitamente a todos os requisitos de existência da relação jurídico-processual, estipulados no art. 8º da Lei 8.443/1992 c/c o art. 197 do RI/TCU, e art. 5º da IN/TCU 71/2002. 
O procedimento especial tem por objeto, matéria e sujeito que se inserem no âmbito da competência e jurisdição do Tribunal de Contas da União, uma vez que trata de evidentemente de recursos de natureza federal, albergando indício de dano aos cofres públicos federais.
Superada a admissibilidade da instauração da Tomada de Contas Especial, impõe-se o deslinde do processo, com o conhecimento dos fatos e do direito material em causa, para, no quadro do due processo of law, ser proferido o julgamento de mérito. Portanto, ultrapassado o juízo inicial de libação, com a instauração do processo, não há falar em extinção sem julgamento do mérito, salvo fato jurídico superveniente que exclua a competência do Tribunal de Contas da União para dizer do direito no caso concreto.
Na situação em tela, não se verificou nenhuma causa justificadora da extinção da tomada de contas especial, pois não se comprovou fato jurídico apto a derrogar a competência de a União, por meio do TCU, para conhecer e apreciar o mérito da questão.
A mera elisão do débito, a partir de documentação posteriormente apresentada, já no curso do procedimento de tomada de contas especial, não é motivo para impor termo ao processo, sem o julgamento de mérito, pois permanece hígido o interesse de agir da União, interesse em obter do Tribunal manifestação conclusiva sobre o regular emprego dos recursos públicos federais, o que implica não só o alcance dos objetivos previamente colimados pela despesa pública, como a plena observância das normas de direito financeiro que regulam o procedimento da realização do dispêndio.
Se, no curso do processo, o exame das alegações, dos documentos e das provas acostadas aos autos concluir pela inexistência do débito ou pela ausência de responsabilidade, a questão passa a ser de mérito, devendo a TCE ser julgada, com as contas do responsável, no que concerne às despesas em discussão, consideradas regulares ou irregulares, e não simplesmente arquivada.
Houvesse o Tribunal de extinguir o processo de Tomada de Contas Especial, sem julgamento de mérito, pela simples elisão do débito contraído perante a União, além de contrariar a Lei Orgânica do TCU, certamente iria gerar perplexidades jurídicas que em nada contribuem para o mister constitucional desta Corte, ao fragilizar a fiscalização da despesa pública a serviço da sociedade.
Cito, como exemplo, tomada de contas especial julgada irregular, sem débito, em que o gestor, omisso, vem posteriormente a comprovar, perante o TCU a regular aplicação dos recursos, mas deixa de justificar a omissão. Nesse caso, não há elisão da irregularidade e, apesar de o débito poder ser afastado, caso a documentação comprobatória das despesas esteja de acordo com as normas legais e regulamentares e demonstre a boa e regular aplicação dos recursos, aplica-se ao gestor a multa, com fundamento no art. 268, inciso I do RI/TCU.
Pelas razões expostas, o arquivamento fundamentado no art. 212 do RI/TCU não se aplica ao caso concreto, uma vez que o dispositivo trata do arquivamento do processo de prestação ou de tomada de contas, mesmo especial, sem julgamento do mérito.
No caso em tela, ao final das apurações, verificou-se que o débito inicialmente levantado não ocorreu, restando comprovadas, no que se refere aos recursos específicos que ensejaram a instauração desta TCE, a legalidade, a legitimidade e a economicidade dos atos dos gestores. São, portanto, regulares as presentes contas, conforme determinam o art. 16, inciso I da Lei 8.443/1992 e o art. 207 do RI/TCU.
Ante o exposto, VOTO para que seja adotada a minuta de acórdão que trago ao exame deste Colegiado.
TCU, Sala das Sessões, em 23 de maio de 2023. 
WALTON ALENCAR RODRIGUES 
Relator